臺灣高雄地方法院民事判決　　　　　　　　　　　　九十二年度重訴字第七一二號
　　原　　　告　高雄市政府警察局
　　法定代理人　己○○
　　右二人共同
　　訴訟代理人　陳惠美律師
　　被　　　告　戊○○
　　被　　　告　乙○○
　　被　　　告　丙○
　　被　　　告　甲○
　　右三人共同
　　訴訟代理人　王國論律師
右當事人間返還土地等事件，本院於民國九十三年十二月二日言詞辯論終結，判決如
左：
    主    文
被告劉惠群應將坐落高雄市○○區○○段第三六二、三六二之一地號土地如附圖一斜
線所示七十三平方公尺部分及其上門牌號碼高雄市苓雅區○○○路一四四巷二七號房
屋遷讓返還原告。
被告乙○○、甲○應將坐落高雄市○○區○○段第一一二四地號土地如附圖二Ａ、Ｂ
、Ｃ所示部分其上門牌號碼高雄市○○區○○路二一四─八號房屋遷讓返還原告。
原告其餘之訴駁回。
訴訟費用由被告劉惠群負擔十分之九，餘由被告乙○○、甲○負擔。
本判決第一項、第二項於原告分別以新台幣壹佰零參萬元、柒仟元供擔保後，得假執
行。但被告乙○○、甲○如以新台幣貳萬元預供擔保後，得免為假執行。
原告其餘假執行之聲請駁回。
    事實及理由
一、本件被告劉惠群經合法通知，未於言詞辯論期日到場，核無民事訴訟法第三百八
    十六條各款所列情形，爰依原告之聲請，由其一造辯論而為判決。
二、原告主張：坐落高雄市○○區○○段第三六二、三六二之一地號土地及其上門牌
    號碼高雄市苓雅區○○○路一四四巷二七號未辦理保存登記建物，為高雄市政府
    所有，由伊管理，詎被告劉惠群無法律上權源，而占用上開房屋暨如附圖一斜線
    部分所示面積七十三平方公尺之基地（以下簡稱和平路房地）；又坐落高雄市○
    ○區○○段第一一二四地號土地如附圖二Ａ、Ｃ所示部分上門牌號碼高雄市○○
    區○○路二一四─八號未辦理保存登記建物（以下簡稱後昌路房屋），亦為高雄
    市政府所有，由伊管理，而伊自民國四十九年五月間起，將該屋配予所屬警員丁
    ○○作為宿舍使用，嗣七十七年十二月二十三日丁○○因案被免職，並遷離該宿
    舍，而被告乙○○原配住隔壁之二一四─七號宿舍，無正當權源，竟進而占用二
    一四─八號房屋，且在附圖二Ｂ部分所示位置增建附屬建物，現並與其子即被告
    甲○、丙○共同使用。爰依民法第七百六十七條規定，聲明求為判決：被告劉惠
    群應自和平路房地遷出，並將該房地返還原告，及被告乙○○、甲○、丙○應自
    後昌路房屋遷出，並將該屋返還原告；原告願供擔保，請准宣告假執行。
三、被告劉惠群未於言詞辯論期日到庭，亦未以書狀作何聲明或陳述。被告乙○○、
    甲○、丙○則均辯稱：丁○○於六十三年間即已遷出後昌路房屋，因該屋結構老
    舊，乙○○為維護自家清潔及安全，方自六十五年間起，一併管理該屋，且僅用
    之堆放雜物，嗣至八十年間，因甲○結婚在即，乙○○乃自行出資依原址重建，
    故原二一四─八號建物實已不存在，現存之該屋係屬乙○○所有，且該屋基地非
    原告所有，而係訴外人中國石油股份有限公司（以下簡稱中油公司）所有，故原
    告並無權請求伊等遷還該屋；又縱認該屋非乙○○所興建，惟乙○○自六十五年
    間起即使用之，迄今已超逾十五年，原告之所有物返還請求權亦已罹於消滅時效
    ；另丙○現並不住居該屋等語，資為抗辯。並聲明：原告之訴駁回，如受不利判
    決，願供擔保請准免為假執行。
四、原告主張和平路房地係伊所有，現由被告劉惠群無權占用等情，業據提出土地登
    記謄本、高雄市政府公用房屋登記卡、劉惠群設籍於該址之戶籍謄本及訴外人庚
    ○○敘明向劉惠群承租該房地至九十二年八月三十一日止之切結書（出具日期九
    十二年五月二十八日，見第四六頁）為證，而經本院會同地政人員至現場勘測結
    果，該房屋門、窗均上鎖，緊接東面牆外有衣物晾曬等情，製有勘驗筆錄暨現場
    照片在卷可稽（第一八０、一八一、一九九至二０二頁）。據上，以劉惠群設籍
    於上址，且庚○○承租該房地之對象亦係劉惠群，而租期屆滿後，該屋仍有為人
    管理、使用之跡象等情以觀，足徵該房地過去曾由劉惠群占用、出租他人，現亦
    仍在其支配、使用之中。又劉惠群未於言詞辯論期日到場，亦未以書狀為任何辯
    述。是依本院調查結果，原告主張之前揭事實，堪信為真。
五、原告主張後昌路房屋係伊所有，未辦理保存登記，於七十七年底後，遭被告乙○
    ○無權占用，並於如附圖二Ｂ部分所示位置增建附屬建物，現與被告丙○、甲○
    共同住用等情，被告乙○○、甲○固不否認目前共同使用該房屋及乙○○增建附
    屬建物之事實，惟與被告丙○均另以前揭情詞置辯，是本件就此所應審究者，在
    於：現存之後昌路房屋是否係於八十年間所重建？如否，乙○○是否自六十五年
    間起即占用該屋？原告之所有物返還請求權是否罹於時效？又丙○現有無占用該
    屋？經查：
（一）被告抗辯現存之後昌路房屋係乙○○於八十年間重建，為原告所否認。而綜合
      證人即土木包工業者王進忠到庭證述：伊住處距乙○○家約三、四百公尺，約
      十多年前，伊曾施作後昌路二一四八─八號之地坪、牆壁，另找人幫乙○○翻
      修屋頂；地砰是重新鋪磁磚，又該屋外牆下半部是磚塊，上半部原係竹片，伊
      將竹片整個敲掉，作磚塊水泥，至於下半部磚塊沒有動，僅鋪設粉泥；伊並未
      申請建照，因未將整個屋子拆掉，只是修補性質等語（第八六至八九頁），及
      本院至現場勘驗所見，乙○○配住之二一四─七號房屋，其內牆下層為水泥磚
      造，上層則為木質夾板，有勘驗筆錄及照片附卷足參（第一二七頁及證物袋）
      等情觀之，足認現存之後昌路房屋雖經大規模整修，惟房屋主要架構之地坪、
      屋頂均未重作土木或泥水工作，至多係飾材、瓦片之更新，外牆亦僅係上半部
      改作磚塊水泥，下半部之牆體基礎並未變動，是該房屋顯非重新起造之建物，
      所有權自仍歸屬於原告，被告所辯前情，殊無可取。
（二）次按，不動產所有權之回復請求權，應適用民法第一百二十五條關於消滅時效
      之規定，故所有人未經登記之不動產，自被他人占有而得請求回復之時起，已
      滿十五年尚未請求者，因消滅時效之完成即不得為回復之請求（司法院大法官
      會議第一０七號解釋、最高法院四十年台上字第二五八號判例參照）。被告抗
      辯乙○○自六十五年間起即使用、占用後昌路房屋，亦為原告所否認。而被告
      雖提出丁○○之戶籍謄本一紙為證（第六七頁），惟此至多足徵丁○○於六十
      三年八月十九日將戶籍遷出上址之情，不足證明乙○○自六十五年間起即有占
      用該屋之事實。此外，被告復未能另舉他證以實其說，其等所辯上情，自無可
      採。乃被告既未能證明乙○○自六十五年間起即占用後昌路房屋，而丁○○係
      於七十七年十二月二十三日遭免職，此有公務人員動態記錄卡一紙在卷可按（
      第一三頁），則乙○○至早係於該日後始得占用後昌路房屋，是原告之所有物
      回復請求權需至九十二年十二月二十三日始屆消滅時效，而原告於九十二年十
      一月五日即提起本件訴訟，此有本件起訴狀鈐印之本院收文章戳可稽，從而，
      原告於本件對被告乙○○等行使所有物返還請求權，並無罹於時效之可言。
（三）再者，原告主張被告丙○現亦占用後昌路房屋乙節，為被告所否認。原告雖以
      本院至現場勘驗時，係丙○在場引導解說，就該房屋之使用情形知之甚稔，為
      丙○現亦住居在內之論據。惟即便丙○熟悉該屋之使用、維修狀況，徵諸吾人
      之社會生活經驗及事理，有可能係因其過去住用該屋，亦有可能因現住用者係
      其父、兄至親之故，是尚難遽予排除上述可能性，而逕認其因現仍住居在內而
      知悉該屋使用情況。此外，原告未能舉證證明丙○現確住用該屋之事實，其本
      段主張，自無可取。
六、末按，所有人對於無權占有或侵奪其所有物者，得請求返還之，民法第七百六十
    七條前段定有明文；又動產因附合而為不動產之重要成分者，不動產所有人，取
    得動產所有權，此為民法第八百十一條所明定，申言之，某甲對房屋加以裝修，
    所購買之磚、瓦、塑膠板等，既因附合於不動產而成為該不動產之成分，即無單
    獨所有權存在（最高法院五十六年台上字第二三四六號參照）。本件被告劉惠群
    及乙○○、甲○，均無正當權，而分別占用和平路房地、後昌路房屋，乙○○並
    於後昌路房屋後方如附圖二Ｂ部分所示位置，以磚、水泥等增設建物，該建物無
    獨立之出口，而連通於後昌路房屋及隔壁之二一四─七號房屋，供作該兩屋之廚
    房及衛浴設備，此經本院到場勘驗明確，有上開勘驗筆錄可稽，核係附屬於後昌
    路房屋之建物，依上開說明，該增建部分並無單獨所有權存在，應係附合於後昌
    路房屋，歸於原告所有。從而，原告請求被告劉惠群自和平路房屋暨如附圖一斜
    線所示基地遷出，並返還該等房地，及請求被告乙○○、甲○自後昌路房屋（附
    含增建部分）遷出，並返還該屋，洵屬有據，應予准許。至原告對被告丙○之請
    求，非屬正當，應予駁回。
七、原告及被告乙○○等三人各陳明願供擔保請准宣告假執行或免為假執行，就上開
    准許部分，核無不合，爰分別酌定相當擔保金額准許之。至原告其餘假執行之聲
    請，因其訴業經駁回，已失所依附，應一併駁回。
八、結論：原告之訴為一部有理由，一部無理由，依民事訴訟法第三百八十五條第一
    項前段、第七十九條、第八十五條第一項、第三百九十條第二項、第三百九十二
    條第二項，判決如主文。
中　　　華　　　民　　　國　　九十三　　年　　十二 　 月　　十六    　　日
                                    臺灣高雄地方法院民事第一庭
                                         法      官 甯  馨
正本係照原本作成。
如不服本判決，應於送達後廿日內，向本院提出上訴狀並表明上訴理由，如於本判決
宣示後送達前提起上訴者，應於判決送達後十日內補提上訴理由書（須附繕本）。
中　　　華　　　民　　　國　　九十三　　年　　 十二 　　月　　 二十 　　日
                                         法院書記官 林麗文
